ACORDAO-COMPLETO-2450301

ACÓRDÃO 4046/2021 ATA 7/2021 - PRIMEIRA CÂMARA

VISTOS, relatados e discutidos estes autos de tomada de contas especial instaurados em desfavor da entidade Grêmio PK Cables do Brasil e dos responsáveis pela gestão e execução dos recursos captados, Sr. Márcio Luciano Alves Ferreira e Sras. Claudia Pacheco dos Anjos e Sidele Woehl, devido à não consecução dos objetivos pactuados no âmbito do projeto cultural "Circuito PK Cables de Cultura" (Pronac 06-7685) ;
ACORDAM os ministros do Tribunal de Contas da União, reunidos em sessão da 1ª Câmara, diante das razões expostas pelo relator, em: 
	9.1. arquivar o processo em relação aos responsáveis Sidele Woehl (XXX.448.709-XX) e Márcio Luciano Alves Ferreira (XXX.077.609-XX) , sem julgamento de mérito, por ausência de constituição e desenvolvimento válido e regular, com base no art. 212 do Regimento Interno do TCU;
	9.2. excluir da relação processual a responsável Cláudia Pacheco dos Anjos (XXX.963.299-XX) ;
	9.3. julgar irregulares as contas do Grêmio PK Cables do Brasil (03.417.098/0001-75) , com fundamento nos arts. 1º, inciso I, 16, inciso III, alíneas "b" e "c", da Lei 8.443/1992, c/c os arts. 1º, inciso I, e 209, incisos II e III, do Regimento Interno do TCU; 
9.4. condenar o responsável acima mencionado, com fundamento no art. 19, caput, da Lei 8.443/1992, c/c o art. 210 do Regimento Interno do TCU, ao pagamento das quantias abaixo relacionadas, com a fixação do prazo de 15 (quinze) dias, a contar da notificação, para comprovar, perante o Tribunal (art. 23, inciso III, alínea "a", da Lei 8.443/1992, c/c o art. 214, inciso III, alínea "a", do Regimento Interno) , o recolhimento da dívida aos cofres do Fundo Nacional de Cultura, atualizada monetariamente e acrescida dos juros de mora, calculados a partir das datas discriminadas até a data do recolhimento, na forma prevista na legislação em vigor:
	Valor histórico (R$) 
	Data de ocorrência

	50.000,00
	24/11/2006

	59.000,00
	27/12/2006

9.5. autorizar, desde logo, nos termos do art. 28, inciso II, da Lei 8.443/1992, a cobrança judicial da dívida, caso não atendida a notificação;
       9.6. autorizar, desde logo, caso solicitado e o processo não tenha sido remetido para cobrança judicial, o pagamento das dívidas em até 36 (trinta e seis) parcelas mensais e consecutivas, nos termos do art. 26 da Lei 8.443/1992, c/c o art. 217 do Regimento Interno/TCU, fixando-se o vencimento da primeira parcela em 15 (quinze) dias, a contar do recebimento da notificação, e o das demais a cada mês, devendo incidir sobre cada valor mensal os correspondentes acréscimos legais, na forma prevista na legislação em vigor, sem prejuízo de alertar o responsável de que a falta de comprovação do recolhimento de qualquer parcela implicará o vencimento antecipado do saldo devedor;
9.7. dar ciência deste acórdão à Secretaria Especial da Cultura e aos responsáveis para conhecimento e ao Procurador-Chefe da Procuradoria da República no Estado do Paraná, nos termos do art. 16, § 3º, da Lei 8.443/1992, c/c o art. 209, § 7º, do Regimento Interno do TCU, para adoção das providências cabíveis.

Tomada de Contas Especial instaurada em razão da impugnação total das despesas realizadas com recursos captados pelo Grêmio PK Cables do Brasil para a execução do Projeto PRONAC nº 06-7685.

Primeira Câmara

Grêmio PK Cables do Brasil (03.417.098/0001-75).

3. Responsáveis: Claudia Pacheco dos Anjos (XXX.963.299-XX); Grêmio PK Cables do Brasil (03.417.098/0001-75); Marcio Luciano Alves Ferreira (XXX.077.609-XX); Sidele Woehl (XXX.448.709-XX).

13.1. Ministros presentes: Walton Alencar Rodrigues (Presidente), Benjamin Zymler, Vital do Rêgo (Relator) e Jorge Oliveira.
13.2. Ministros-Substitutos presentes: Augusto Sherman Cavalcanti e Weder de Oliveira.

VITAL DO RÊGO

Adoto como relatório o pronunciamento da Secretaria de Controle Externo de Tomada de Contas Especial (peça 77) a seguir transcrito, que contou com a anuência do corpo diretivo daquela unidade (peças 78 e 79) e do Ministério Público junto ao TCU (peça 80) :
INTRODUÇÃO
1.	Trata-se de tomada de contas especial instaurada pelo Ministério da Cultura (MinC) em desfavor do Grêmio PK Cables do Brasil e de seus presidentes Márcio Luciano Alves Ferreira e Cláudia Pacheco de Souza e de sua procuradora Sidele Woehl, em razão da impugnação total das despesas realizadas com os recursos do Projeto Pronac 06-7685, destinado à realização do projeto "Circuito PK Cables de Cultura", em atendimento às disposições contidas no artigo 84 do Decreto-Lei 200, de 25/02/1967, e no art. 8º da Lei 8.443, de 16/07/1992 no valor de R$ 109.000.
2.	O projeto "Circuito PK Cables de Cultura" tinha por objetivo "realizar, a programação artística do Grêmio PK Cables, reunindo em 08 eventos a cultura, os costumes, as tradições, em específico a música instrumental, a dança, o teatro e as artes visuais" (peça 16, p. 1) .
HISTÓRICO	
3.	Para a execução do projeto, cadastrado no Programa Nacional de Apoio à Cultura do Ministério da Cultura (Pronac) sob o número 06-7685, foram aprovados recursos no valor de R$ 109.025,79 (peça 2, p. 66) . 
4.	O prazo de captação dos recursos deu-se de 22/11/2006 (peça 2, p. 66) a 31/12/2007 (peça 2, p. 66 e 78) , sendo efetivamente captada a quantia de R$ 109.000,00, de acordo com a Lei 8.313/91 (Lei Rouanet) . Esse valor foi transferido em duas parcelas, conforme quadro abaixo, cuja datas serão consideradas para efeito de cálculo dos acréscimos aos valores nominais imputados aos responsáveis em epígrafe: 
	Data
	Valor original (R$) 
	Mecanismo de captação
	Conta da agência 2975 
da Caixa Econômica Federal
	Localização nos autos

	24/11/2006
	50.000,00
	Mecenato
	188-2
	Peça 2, p. 82

	27/12/2006
	59.000,00
	Mecenato
	188-2
	Peça 2, p. 84

5.	A prestação de contas desses recursos captados (peças 2, p. 82-124; 3; e 4, p. 1-26) foi apresentada pela Sra. Cláudia Pacheco de Souza, então Presidente da entidade, por intermédio de documento protocolado no MinC em 2/9/2008 (peça 2, p. 80) .
6.	Por sua vez o MinC, em seu Laudo Final sobre a Prestação de Contas 162/2015 (peça 4, p. 29 e 30) , apontou irregularidades na execução do projeto em lide, baseado em seu Relatório de Execução sobre a Prestação de Contas de 02/06/2015 (peça 4, p. 27 e 28) , em síntese: 
	a) Proposição do projeto "Circuito PK Cables de Cultura" (Pronac 06-7685) com objetivos semelhantes ao do projeto "Corpo e Movimento" (Pronac 07-3903) , quando não havia a necessidade de dois projetos (Pronacs) distintos para a execução de atividades que poderiam ser realizadas no escopo de apenas um projeto; e
	b) Apresentação de prestação de contas vaga e inconsistente, sem a devida sistematização e com elementos já constantes nos projetos "Corpo e Movimento" (Pronac 07-3903) e "Coral PK Cables" (Pronac 06-7734) , indicando a sobreposição de atividades pelos projetos envolvidos e, assim, para gastos em duplicidade.
7.	Em virtude dessas irregularidades, foram expedidas as seguintes comunicações/notificações ao Grêmio PK Cables do Brasil e aos seus presidentes e procuradora:
	Comunicado
	Destinatário
	Data da notificação
	Localização do processo
	Resumo

	346
	Grêmio PK Cables do Brasil
	13/05/2015
	Peça 4, p. 31 e 32
	Comunica reprovação da prestação de contas (peças 2, p. 80-124; 3; e 4, p. 1-26) , conforme Laudo Final sobre a Prestação de Contas 162/2015 (peça 4, p. 29 e 30) , e solicita devolução dos recursos.

	347
	Cláudia Pacheco de Souza
	13/05/2015
	Peça 4, p. 33
	
	Edital de notificação
	Grêmio PK Cables do Brasil, Márcio Luciano Alves Ferreira, Cláudia Pacheco de Souza e Sidele Woehl
	DOU de 16/05/2017
	Peça 4, p. 43
	
8.	Tais comunicações e Edital informavam que a Prestação de Contas do projeto em referência fora analisada, dada por reprovada pelo MinC e, desta forma, o órgão solicitava o recolhimento dos recursos impugnados ao Fundo Nacional da Cultura (FNC) . 
9.	Nas comunicações, com vistas a assegurar o direito ao contraditório e a ampla defesa da decisão administrativa, conforme artigo 59 da Lei 9.784, dava-se o prazo de 10 (dez) dias, a contar do recebimento da notificação, para a interposição de recurso.
10.	Porém, após essas devidas notificações dos responsáveis, em razão de não terem sido atendidas, foram iniciados os procedimentos para a instauração do processo de Tomada de Contas Especial.
11.	O fundamento para a instauração desta tomada de contas especial, conforme apontado no Relatório de Tomada de Contas Especial 67/2017 (peça 14) , foi a não consecução dos objetivos pactuados.
12.	Diante do não saneamento das irregularidades apontadas e da não devolução dos recursos, instaurou-se a tomada de contas especial. No Relatório de Tomada de Contas Especial 67/2017 (peça 14) concluiu-se que o prejuízo importaria no valor total original de R$ 109.000,00, imputando-se a responsabilidade ao Grêmio PK Cables do Brasil solidariamente com seus presidentes, o Sr. Márcio Luciano Alves Ferreira e a Sra. Cláudia Pacheco de Souza, e sua procuradora, Sra. Sidele Woehl.
13.	O Relatório de Auditoria 618/2018 do Ministério da Transparência e Controladoria-Geral da União (peça 16, p.  1-4) ratificou o posicionamento do tomador de contas, ressaltando que a motivação para a instauração da presente tomada de contas deu-se pala impugnação total das despesas realizadas com os recursos captados.
14.	Após serem emitidos o Certificado de Auditoria, o Parecer do Dirigente do Órgão de Controle Interno e o Pronunciamento Ministerial (peças 16, p.  5-8; e 19) , o processo foi remetido a esse Tribunal.
15. Na instrução inicial (peça 23) , analisando-se os documentos nos autos, concluiu-se pela necessidade de realização de citação da seguinte maneira:
	PROPOSTA DE ENCAMINHAMENTO
35.	Diante do exposto, submetem-se os autos à consideração superior, propondo:
	a) realizar a citação solidária do Grêmio PK Cables do Brasil (CNPJ 03.417.098/0001-75) com seus presidentes Márcio Luciano Alves Ferreira (CPF XXX.077.609-XX) e Cláudia Pacheco de Souza (CPF XXX.963.299-XX) , e com sua procuradora Sidele Woehl (CPF XXX.448.709-XX) , com fundamento nos arts. 10, § 1º, e 12, incisos I e II, da Lei 8.443/1992, c/c o art. 202, incisos I e II, do RI/TCU, para que, no prazo de quinze dias, apresente alegações de defesa e/ou recolha aos cofres do Fundo Nacional da Cultura a quantia abaixo indicada, atualizada monetariamente a partir da respectiva data até o efetivo recolhimento, abatendo-se na oportunidade a quantia eventualmente ressarcida, na forma da legislação em vigor, em decorrência da irregularidade descrita abaixo: 
	Irregularidade: Não comprovação da regular aplicação dos recursos captados para a execução do projeto "Circuito PK Cables de Cultura" (Pronac 06-7685) , em razão da impugnação total das despesas realizadas, tendo em vista os seguintes apontamentos:
	a) Proposição do projeto "Circuito PK Cables de Cultura" (Pronac 06-7685) com objetivos semelhantes ao do projeto "Corpo e Movimento" (Pronac 07-3903) , quando não há a necessidade de dois projetos (Pronacs) distintos para a execução de atividades que poderiam ser realizadas no escopo de apenas um projeto; e
	b) Apresentação de prestação de contas vaga e inconsistente, sem a devida sistematização e com elementos já constantes nos projetos "Corpo e Movimento" (Pronac 07-3903) e "Coral PK Cables" (Pronac 06-7734) , indicando a sobreposição de atividades pelos projetos envolvidos e, assim, para gastos em duplicidade.
Dispositivos violados: parágrafo único do art. 70 da Constituição Federal; art. 93 do Decreto-Lei 200/67; Lei 8.313/1991; Decreto 5.761/2006 e art. 6º, inciso III, da Portaria MinC 86/2014.
Quantificação do débito:
	Data das ocorrências
	Valores originais (R$) 

	24/11/2006
	50.000,00

	27/12/2006
	59.000,00

Valor do débito total atualizado até 28/09/2018: R$ 212.120,91 (demonstrativo de débito presente na peça 22) 
	Cofre para recolhimento: Fundo Nacional da Cultura. 
	Conduta: 
	a) Sr. Márcio Luciano Alves Ferreira (CPF XXX.077.609-XX) : propor o projeto "Circuito PK Cables de Cultura" (Pronac 06-7685) com objetivos semelhantes ao do projeto "Corpo e Movimento" (Pronac 07-3903) , quando não há a necessidade de dois projetos (Pronacs) distintos para a execução de atividades que poderiam ser realizadas no escopo de apenas um projeto.
	b) Sra. Sidele Woehl (CPF XXX.448.709-XX) : Executar o convênio eivado das seguintes irregularidades: proposição de dois projetos (Pronacs) distintos para a execução de atividades que poderiam ser realizadas no escopo de apenas um projeto; e apresentação de prestação de contas com elementos já constantes em outros projetos; e	
	c) Sra. Cláudia Pacheco de Souza (CPF XXX.963.299-XX) : Apresentar prestação de contas vaga e inconsistente, sem a devida sistematização e com elementos já constantes nos projetos "Corpo e Movimento" (Pronac 07-3903) e "Coral PK Cables" (Pronac 06-7734) , indicando a sobreposição de atividades pelos projetos envolvidos e, assim, para gastos em duplicidade.
	Nexo de causalidade: 
a) Sr. Márcio Luciano Alves Ferreira (CPF XXX.077.609-XX) , ao propor o projeto "Circuito PK Cables de Cultura" (Pronac 06-7685) com objetivos semelhantes ao do projeto "Corpo e Movimento" (Pronac 07-3903) , quando não havia a necessidade de dois projetos (Pronacs) distintos para a execução de atividades que poderiam ser realizadas no escopo de apenas um projeto, resultou na execução do projeto eivada de irregularidades e, consequentemente, propiciou dano ao erário;
	b) Sra. Sidele Woehl (CPF XXX.448.709-XX) , ao executar o convênio eivado das seguintes irregularidades: proposição de dois projetos (Pronacs) distintos para a execução de atividades que poderiam ser realizadas no escopo de apenas um projeto; e apresentação de prestação de contas com elementos já constantes em outros projetos, 	propiciou dano ao erário; e
	c) Sra. Cláudia Pacheco de Souza (CPF XXX.963.299-XX) : ao apresentar prestação de contas vaga e inconsistente, sem a devida sistematização e com elementos já constantes nos projetos "Corpo e Movimento" (Pronac 07-3903) e "Coral PK Cables" (Pronac 06-7734) , indicando a sobreposição de atividades pelos projetos envolvidos e, assim, para gastos em duplicidade, contribuiu para que os vícios do projeto resultassem em dano ao erário.
Culpabilidade: 
	a) Sr. Márcio Luciano Alves Ferreira (CPF XXX.077.609-XX) deveria ter conhecimento de que propor o projeto "Circuito PK Cables de Cultura" (Pronac 06-7685) com objetivos semelhantes ao do projeto "Corpo e Movimento" (Pronac 07-3903) , quando não havia a necessidade de projetos (Pronacs) distintos para a execução de atividades que poderiam ser realizadas no escopo de apenas um projeto, é reprovável, posto que há elementos indicativos da consciência das ilicitudes praticadas, pois era Presidente da entidade proponente, sendo-lhe, pois, exigível conduta diversa, não estando albergada em nenhuma excludente de ilicitude;
	b) Sra. Sidele Woehl (CPF XXX.448.709-XX) deveria ter conhecimento de que executar o convênio eivado das irregularidades de proposição de dois projetos (Pronacs) distintos para a execução de atividades que poderiam ser realizadas no escopo de apenas um projeto e de apresentação de prestação de contas com elementos já constantes em outros projetos, é reprovável, posto que há elementos indicativos da consciência das ilicitudes praticadas, pois era Procuradora da entidade proponente, sendo-lhe, pois, exigível conduta diversa, não estando albergada em nenhuma excludente de ilicitude; 
	c) Sra. Cláudia Pacheco de Souza (CPF XXX.963.299-XX) deveria ter conhecimento de que apresentar prestação de contas vaga e inconsistente, sem a devida sistematização e com elementos já constantes nos projetos "Corpo e Movimento" (Pronac 07-3903) e "Coral PK Cables" (Pronac 06-7734) , indicando a sobreposição de atividades pelos projetos envolvidos e, assim, para gastos em duplicidade, é reprovável, posto que há elementos indicativos da consciência das ilicitudes praticadas, pois era Presidente da entidade proponente, sendo-lhe, pois, exigível conduta diversa, não estando albergada em nenhuma excludente de ilicitude; e
	d) Quanto à entidade Grêmio PK Cables do Brasil (CNPJ 03.417.098/0001-75) não é cabível a análise de culpabilidade, por se tratar de pessoa jurídica. Mas, de acordo com a Súmula 286, na hipótese em que a pessoa jurídica de direito privado e seus administradores derem causa a dano ao Erário na execução de avença celebrada com o poder público federal com vistas à realização de uma finalidade pública, incide sobre ambos a responsabilidade solidária pelo dano.
Em cumprimento ao pronunciamento da unidade, de 24/10/2018 (peça 25) , foi efetuada citação dos responsáveis, nos moldes adiante:
		a) Grêmio PK Cables do Brasil, promovida a citação do responsável, da seguinte maneira:
	Comunicação: Ofício 2478/2018 - SecexTCE (peça 26) 
Data da Expedição:31/10/2018
Data da Ciência: 14/11/2018 (peça 32) 
Fim do prazo para a defesa: 29/11/2020
Observação: Ofício enviado para o endereço do responsável legal da empresa, Ângela Evangelista de Oliveira dos Santos, conforme pesquisa de endereço no sistema da Receita Federal.
	
	Comunicação: Ofício 9788/2020 - SecexTCE (peça 69) 
Data da Expedição: 9/4/2020
Data da Ciência: não houve (Mudou-se) (peça 70) 
Observação: Ofício enviado para o endereço do responsável, conforme pesquisa de endereço no sistema da Receita Federal.
	
		b) Sidele Woehl, promovida a citação do responsável, da seguinte maneira:
	Comunicação: Ofício 2481/2018 - SecexTCE (peça 28) 
Data da Expedição: 31/10/2018
Data da Ciência: 12/11/2018 (peça 31) 
Fim do prazo para a defesa: 27/11/2020
Observação: Ofício enviado para o endereço do responsável, conforme pesquisa de endereço no sistema da Receita Federal.

		c) Márcio Luciano Alves Ferreira, promovida a citação do responsável, da seguinte maneira:
	Comunicação: Ofício 2479/2018 - SecexTCE (peça 27) 
Data da Expedição: 31/10/2018
Data da Ciência: 5/11/2018 (peça 30) 
Fim do prazo para a defesa: 20/11/2020
Observação: Ofício enviado para o endereço do responsável, conforme pesquisa de endereço no sistema da Receita Federal.

		d) Cláudia Pacheco de Souza, promovida a citação do responsável, da seguinte maneira:
	Comunicação: Ofício 2480/2018 - SecexTCE (peça 29) 
Data da Expedição: 31/10/2018
Data da Ciência: não houve (Mudou-se) (peça 45) 
Observação: Ofício enviado para o endereço do responsável, conforme pesquisa de endereço nos sistemas corporativos do TCU.
	
	Comunicação: Ofício 1809/2019 - SecexTCE (peça 52) 
Data da Expedição: 25/4/2019
Data da Ciência: não houve (motivo desconhecido) (peça 57) 
Observação: Ofício enviado para o endereço do responsável, conforme pesquisa de endereço nos sistemas corporativos do TCU.
	
	Comunicação: Ofício 1810/2019 - SecexTCE (peça 53) 
Data da Expedição: 25/4/2019
Data da Ciência: 30/4/2019 (peça 56) 
Fim do prazo para a defesa: 15/5/2019
Observação: Ofício enviado para o endereço do responsável, conforme pesquisa de endereço nos sistemas corporativos do TCU.
	
	Comunicação: Ofício 1812/2019 - SecexTCE (peça 54) 
Data da Expedição: 25/4/2019
Data da Ciência: 30/4/2019 (peça 55) 
Fim do prazo para a defesa: 15/5/2019
Observação: Ofício enviado para o endereço do responsável, conforme pesquisa de endereço nos sistemas corporativos do TCU.
	
	Comunicação: Ofício 4352/2019-Sec-TCE/SA (peça 60) 
Data da Expedição: 9/7/2019
Data da Ciência: 11/7/2019 (peça 62) 
Fim do prazo para a defesa: 26/7/2019
Observação: Ofício enviado para o endereço do responsável, conforme pesquisa de endereço nos sistemas corporativos do TCU.
	
	Comunicação: Ofício 4353/2019-Sec-TCE/SA (peça 61) 
Data da Expedição: 9/7/2019
Data da Ciência: 11/7/2019 (peça 62) 
Fim do prazo para a defesa: 26/7/2019
Observação: Ofício enviado para o endereço do responsável, conforme pesquisa de endereço no sistema da Receita Federal.
	
Conforme Despacho de Conclusão das Comunicações Processuais (peças 66 e 71) , as providências inerentes às comunicações processuais foram concluídas. 
A responsável Sidele Woehl apresentou alegações de defesa (peças 72 a 76) . 
Transcorrido o prazo regimental, Márcio Luciano Alves Ferreira permaneceu silente, devendo ser considerado revel, nos termos do art. 12, §3º, da Lei 8.443/1992.
Ângela Evangelista de Oliveira dos Santos (representante legal do Grêmio PK Cables do Brasil) compareceu aos autos, trazendo um instrumento particular de procuração (peça 38) . Cláudia Pacheco de Souza também constituiu compareceu aos autos para constituir procurador (peças 64 e 65) , tendo posteriormente revogado a procuração (peça 67) . Entretanto, não trouxeram alegações de defesa posteriormente, devendo ser também considerados revéis Cláudia Pacheco de Souza e Grêmio PK Cables do Brasil.
ANÁLISE DOS PRESSUPOSTOS DE PROCEDIBILIDADE DA IN/TCU 71/2012 E CUMPRIMENTO DO Acórdão 1772/2017-TCU-Plenário
Verifica-se que não houve o transcurso de mais de dez anos desde o fato gerador sem que tenha havido a notificação de Grêmio PK Cables do Brasil e Cláudia Pacheco de Souza pela autoridade administrativa federal competente (art. 6º, inciso II, c/c art. 19 da IN/TCU 71/2012, modificada pela IN/TCU 76/2016) , conforme item 7 supra.
No que diz respeito aos demais responsáveis, Márcio Luciano Alves Ferreira e Sidele Woehl, como será demonstrado no exame técnico, não foram devidamente notificados na fase interna da TCE, razão pela qual sua responsabilidade será excluída do feito.
Verifica-se que o valor atualizado do débito apurado (sem juros) em 1/1/2017 é superior a R$ 100.000,00, na forma estabelecida conforme os arts. 6º, inciso I, e 19 da IN/TCU 71/2012, modificada pela IN/TCU 76/2016.
Em pesquisas realizadas nos sistemas informatizados deste Tribunal constatou-se há outros processos de responsabilidade do Grêmio PK Cables do Brasil (CNPJ 03.417.098/0001-75) e dos Srs. Márcio Luciano Alves Ferreira (CPF XXX.077.609-XX) , Cláudia Pacheco de Souza (CPF XXX.963.299-XX) e Sidele Woehl (CPF XXX.448.709-XX) , ainda não julgados, além deste.
A tomada de contas especial está, assim, devidamente constituída e em condição de ser instruída.
EXAME TÉCNICO
Inicialmente, serão analisadas as alegações de defesas trazidas por Sidele Woehl (peças 72 a 76) e, em seguida, realizar-se-á a análise da revelia e de seus efeitos para os demais responsáveis.
Alegações de defesa de Sidele Woehl
A defendente argumenta que no âmbito deste Tribunal foi prolatado o Acórdão 7661/2020-TCU-Primeira Câmara, relativo à Tomada de Contas Especial nº Processo 043.342/2018-3, sob relatoria do Ministro Vital do Rêgo, no qual foi afastada a sua responsabilidade por fatos similares ocorrido neste processo.
Narra que (peça 72, p. 2-3) :
Na oportunidade, sob os mesmos argumentos que estão sendo invocados nos presentes autos, decidiu-se pelo arquivamento do processo em relação à defendente, com fundamento no artigo 212, do Regimento Interno deste e. Tribunal de Contas da União"  (peça 72, p. 2) .
O e. Ministro relator manifestou-se de acordo com a proposta oferecida pela Unidade Técnica que, por sua vez, acatando os argumentos trazidos pela defesa, fundamentou o seu parecer destacando que "o edital de 19/10/2017 foi expedido, em relação à responsável, sem que esta tivesse sido notificada, em nenhum momento, sobre as irregularidades na comprovação dos objetivos do Pronac 06- 6967. Como se sabe, a notificação por edital é procedimento excepcional, sendo nulo se adotado antes do esgotamento das medidas possíveis para a efetivação da comunicação processual".
E continua discorrendo que "em se considerando a nulidade do edital de 19/10/2017, relativamente à Sra. Sidele Woehl, pode-se constatar que a primeira notificação a ela encaminhada, versando especificamente sobre a instauração desta TCE, foi o Ofício citatório no 1394/2019, deste Tribunal, que foi recebido em 24/4/2019" 
"Diante disso, entende-se que, em relação à Sra. Sidele Woehl, a presente Tomada de Contas Especial deva ser arquivada, sem julgamento de mérito, por ausência de constituição e desenvolvimento válido e regular do processo, com base no art. 212, do Regimento Interno/TCU". 
Defende que as captações do Pronac 06-7685 ocorreram em 2006 e 2007, e que "a notificação da interessada, a propósito de pretensa irregularidade em sua conduta, se deu após mais de 10 (dez) anos depois de terem sido prestadas as contas relativamente aos projetos subsidiados por recursos públicos" (peça 72, p. 4) e que como o projeto foi concluído em 31/12/2007, este seria o marco inicial da prescrição.
Sustenta que "considerando-se o marco temporal inicial da contagem do prazo prescricional (...) e a inexistência, no presente caso, das causas interruptivas da prescrição, tem-se que a eventual responsabilização administrativa da defendente, no presente caso, está irremediavelmente alcançada pela prescrição administrativa" e que "passados 12 (doze) anos, operou-se, indubitavelmente, a perda da prerrogativa punitiva do Tribunal de Contas da União pela prescrição, sendo absolutamente ilegal e arbitrária qualquer pretensão punitiva" (peça 72, p. 5) .
Requer, "em homenagem ao princípio da segurança jurídica (...) que a solução dada à presente Tomada de Contas Especial se oriente pelos fundamentos e conclusões da recentíssima e análoga decisão proferida nos autos de Tomada de Contas Especial no Processo 043.342/2018-3" (peça 72, p. 6) .
Análise das alegações de defesa de Sidele Woehl
Inicialmente, cumpre apresentar a diferença entre a prescrição da pretensão punitiva deste Tribunal e a prescrição da pretensão do ressarcimento ao erário.
Em relação à alegação de prescrição da pretensão punitiva, cabe registrar que a matéria se encontra pacificada no âmbito deste Tribunal, entendendo-se que a pretensão punitiva do TCU subordina-se ao prazo geral de prescrição indicado no art. 205 do Código Civil (dez anos) e sua contagem se inicia a partir da data de ocorrência da irregularidade sancionada. Dessa forma, tendo em vista que o projeto teve vigência até 31/12/2007 e o ato que ordenou a citação é de 2018, de fato ocorreu a prescrição da pretensão punitiva no presente processo, assistindo razão à defendente.
A prescrição também opera em favor dos demais responsáveis, que foram citados solidariamente com a defendente.
No que diz respeito à prescrição da pretensão do ressarcimento ao erário, a jurisprudência desta Corte de Contas ainda é pacífica no sentido de que as ações de ressarcimento movidas pelo Estado contra os agentes causadores de danos ao Erário são imprescritíveis, nos termos do art. 37, § 5º, da Constituição Federal, da Súmula TCU 282 e de farta jurisprudência do Tribunal.
Desta forma, não se acolhe o argumento da defesa de que teria ocorrido prescrição administrativa, podendo ser realizada a cobrança dos valores levantados no processo.
Em análise dos autos, verificamos que, mesmo o projeto tendo vigorado até 31/12/2017 e a prestação de contas tendo sido apresentada em setembro de 2008 (peça 2, p. 80) , o órgão somente analisou os documentos sete anos depois, já em 2015 (peça 4, p. 27 e 28) . E, naquela oportunidade, já tendo ciência de que Sidele Woehl havia agido como administradora da entidade, não lhe enviou qualquer notificação, como demonstrado no item 7 supra.
A primeira notificação da defendente ocorreu por meio em edital publicado no DOU em maio de 2017 (peça 4, p. 43) , tendo sido notificados também Grêmio PK Cables do Brasil, Márcio Luciano Alves Ferreira e Cláudia Pacheco de Souza.
Assim, no período em que esteve à frente do Grêmio PK Cables do Brasil -14/11/2006 a 14/11/2007 não houve uma correspondência, sequer, dirigida à Sra. Sidele Woelh, dando conhecimento de qualquer irregularidade, até mesmo porque nem mesmo as contas ainda haviam sido prestadas, àquele tempo.
Conforme se observa no quadro constante do item 7 supra, as correspondências dirigidas pelo MinC ao Grêmio PK Cables e a seus dirigentes começaram a ser expedidas em 2015, quando a Sra. Sidele Woehl já não mais integrava os quadros da empresa.
Portanto, o edital de maio de 2017 foi expedido, em relação à responsável, sem que esta tivesse sido notificada, em nenhum momento, sobre irregularidades na comprovação dos objetivos do Pronac 06-7685. Como se sabe, a notificação por edital é procedimento excepcional, sendo nulo se adotado antes do esgotamento das medidas possíveis para a efetivação da comunicação processual. 
Ademais, a via editalícia somente deve ser utilizada quando o destinatário não puder ser encontrado, por se encontrar em lugar ignorado, incerto ou inacessível  (Acórdão 1968/2015-TCU-Primeira Câmara) , circunstância que não se aplica à defendente, que foi facilmente citada pelo TCU, vindo a apresentar tempestivamente as alegações de defesa, ora em exame.
Dessa forma, em se considerando a nulidade do edital de notificação relativamente à Sidele Woehl, pode-se constatar que a primeira notificação a ela encaminhada, versando especificamente sobre a instauração desta TCE, foi o Ofício citatório 2481/2018 - SecexTCE (peça 28) , deste Tribunal, que foi recebido em 12/11/2018, no endereço constante das bases de dados da Receita Federal - sem qualquer dificuldade, é bom que se diga -, conforme o AR à peça 31.
Importante recordar que o transcurso do lapso de dez anos para dispensa de instauração da tomada de contas especial, nos termos do art. 6º, inciso II, c/c o art. 19 da IN/TCU 71/2012, apesar de admitido em tese, precisa ser avaliado em confronto com os elementos disponíveis em cada caso, com o objetivo de verificar se houve, de fato, prejuízo ao pleno exercício do contraditório e da ampla defesa. Esse é o entendimento firmado nos Acórdão 2511/2015-TCU-Plenário, rel. ANDRÉ DE CARVALHO; 2.630/2015-TCU-2a Câmara, rel. AUGUSTO NARDES; 3.535/2015-TCU-2a Câmara, rel. AUGUSTO NARDES; 9.570/2015-TCU-2a Câmara, rel. AUGUSTO NARDES; 444/2016-TCU-2a Câmara, rel. AUGUSTO NARDES; 2.024/2016-TCU-2a Câmara, rel. ANA ARRAES; 2.917/2018-TCU-Plenário, rel. BENJAMIN ZYMLER e 2.291/2019-TCU-2ª Câmara, rel. ANDRÉ DE CARVALHO, dentre outros.
No presente caso, entendemos que o lapso temporal compromete o exercício da ampla defesa e do contraditório da responsável, pelo que se expõe.
Sidele Woehl foi incluída no rol de responsáveis por ter sido procuradora da Grêmio PK Cables do Brasil por força da Procuração para fins de cuidar de sua administração (peça 2, p. 70-72) no período de 14/11/2006 a 14/11/2007. Ela estava como tal no maior período dos pagamentos do projeto, concentrados entre 12/2006 a 12/2007 (peça 2, p. 88-92) , sendo responsável direta pelas despesas realizadas, além de ter solicitado prorrogação de prazo de captação de recursos (peça 2, p. 74) e assinado os Comunicados/Mecenato (peça 2, 82-84) .
Todavia, a responsável já se afastou da administração da entidade há treze anos, e, mesmo a sua sucessora, Cláudia Pacheco de Souza, tendo apresentado a prestação de contas ao MinC em setembro de 2008 (peça 2, p. 80) , o órgão somente analisou os documentos sete anos depois, já em 2015 (peça 4, p. 27 e 28) . E, naquela oportunidade, já tendo ciência de que Sidele Woehl havia agido como administradora da entidade, não lhe enviou qualquer notificação, como demonstrado no item 7 supra.
Pesa o fato de que para demonstrar a realização de eventos pela entidade, a responsável dependeria, especialmente, de evidências produzidas com o auxílio de terceiros, como declarações dos locais onde teriam ocorrido os eventos ou de empresas contratadas e de pessoas que compareceram em eventos supostamente realizados há cerca de treze anos.
Verifica-se, portanto, que o argumento suscitado pela defesa de que se deve aplicar o mesmo entendimento exarado no Acórdão 7661/2020-TCU-Primeira Câmara, relativo à Tomada de Contas Especial nº Processo 043.342/2018-3 é de todo procedente, uma vez que houve o transcurso de mais de doze anos entre a ocorrência dos fatos geradores dos danos que foram atribuídos à Sra. Sidele Woehl (31/12/2017) , e a primeira notificação válida das imputações a ela dirigidas, em 12/11/2018, circunstância que causou inequívoco prejuízo ao exercício das garantias constitucionais da ampla defesa e do contraditório, por parte da responsável, inviabilizando que a ela fosse assegurado o devido processo legal.
Em face de todo o exposto, resta caracterizado o não atendimento ao disposto no art. 6º, inciso II, da IN-TCU 71/2012, modificada pela IN-TCU 76/2016, pelo que se propõe que seja afastada a responsabilidade de Sidele Woehl no presente processo, sendo que, em relação a ela, a presente Tomada de Contas Especial deve ser arquivada, sem julgamento de mérito, por ausência de constituição e desenvolvimento válido e regular do processo, com base no art. 212, do Regimento Interno/TCU.
Por todo o exposto, propõe-se que sejam acolhidas parcialmente as alegações de defesa apresentadas, sendo a responsabilidade de Sidele Woehl excluída do processo.
Da validade das notificações
Preliminarmente, cumpre tecer breves considerações sobre a forma como são realizadas as comunicações processuais no TCU. A esse respeito, destacam-se o art. 179, do Regimento Interno do TCU (Resolução 155, de 4/12/2002) e o art. 4º, inciso III, § 1º, da Resolução TCU 170, de 30 de junho de 2004, in verbis:
Art. 179. A citação, a audiência ou a notificação, bem como a comunicação de diligência, farse-ão:
I - mediante ciência da parte, efetivada por servidor designado, por meio eletrônico, fac-símile, telegrama ou qualquer outra forma, desde que fique confirmada inequivocamente a entrega da comunicação ao destinatário;
II - mediante carta registrada, com aviso de recebimento que comprove a entrega no endereço do destinatário;
III - por edital publicado no Diário Oficial da União, quando o seu destinatário não for localizado
 (...) 
Art. 3º As comunicações serão dirigidas ao responsável, ou ao interessado, ou ao dirigente de órgão ou entidade, ou ao representante legal ou ao procurador constituído nos autos, com poderes expressos no mandato para esse fim, por meio de:
I - correio eletrônico, fac-símile ou telegrama;
II - servidor designado;
III - carta registrada, com aviso de recebimento;
IV - edital publicado no Diário Oficial da União, quando o seu destinatário não for localizado, nas hipóteses em que seja necessário o exercício de defesa.
Art. 4º. Consideram-se entregues as comunicações:
I - efetivadas conforme disposto nos incisos I e II do artigo anterior, mediante confirmação da ciência do destinatário;
II - realizadas na forma prevista no inciso III do artigo anterior, com o retorno do aviso de recebimento, entregue comprovadamente no endereço do destinatário;
III - na data de publicação do edital no Diário Oficial da União, quando realizadas na forma prevista no inciso IV do artigo anterior.
§ 1º O endereço do destinatário deverá ser previamente confirmado mediante consulta aos sistemas disponíveis ao Tribunal ou a outros meios de informação, a qual deverá ser juntada ao respectivo processo.
 (...) 
Bem se vê, portanto, que a validade da citação via postal não depende de que o aviso de recebimento seja assinado pelo próprio destinatário da comunicação, o que dispensa, no caso em tela, a entrega do AR em "mãos próprias". A exigência da norma é no sentido de o Tribunal verificar se a correspondência foi entregue no endereço correto, residindo aqui a necessidade de certeza inequívoca. 
Não é outra a orientação da jurisprudência do TCU, conforme se verifica dos julgados a seguir transcritos:
São válidas as comunicações processuais entregues, mediante carta registrada, no endereço correto do responsável, não havendo necessidade de que o recebimento seja feito por ele próprio (Acórdão 3648/2013-TCU-Segunda Câmara, Relator Ministro JOSÉ JORGE) ;
É prescindível a entrega pessoal das comunicações pelo TCU, razão pela qual não há necessidade de que o aviso de recebimento seja assinado pelo próprio destinatário. Entregandose a correspondência no endereço correto do destinatário, presume-se o recebimento da citação. (Acórdão 1019/2008-TCU-Plenário, Relator Ministro BENJAMIN ZYMLER) ;
As comunicações do TCU, inclusive as citações, deverão ser realizadas mediante Aviso de Recebimento - AR, via Empresa Brasileira de Correios e Telégrafos, bastando para sua validade que se demonstre que a correspondência foi entregue no endereço correto. (Acórdão 1526/2007-TCU-Plenário, Relator Ministro AROLDO CEDRAZ) .
A validade do critério de comunicação processual do TCU foi referendada pelo Supremo Tribunal Federal, nos termos do julgamento do MS-AgR 25.816/DF, por meio do qual se afirmou a desnecessidade da ciência pessoal do interessado, entendendo-se suficiente a comprovação da entrega do "AR" no endereço do destinatário:
Ementa: agravo regimental. Mandado de segurança. Desnecessidade de intimação pessoal das decisões do tribunal de contas da união. art. 179 do regimento interno do TCU. Intimação do ato impugnado por carta registrada, iniciado o prazo do art. 18 da lei nº 1.533/51 da data constante do aviso de recebimento. Decadência reconhecida. Agravo improvido.
O envio de carta registrada com aviso de recebimento está expressamente enumerado entre os meios de comunicação de que dispõe o Tribunal de Contas da União para proceder às suas intimações.
O inciso II do art. 179 do Regimento Interno do TCU é claro ao exigir apenas a comprovação da entrega no endereço do destinatário, bastando o aviso de recebimento simples.
Revelia dos responsáveis Grêmio PK Cables do Brasil, Márcio Luciano Alves Ferreira e Cláudia Pacheco de Souza 
A citação dos responsáveis Grêmio PK Cables do Brasil e Cláudia Pacheco de Souza se deu de forma bastante zelosa.
No caso da entidade Grêmio PK Cables do Brasil, após ser promovida a sua citação no endereço da responsável legal da empresa constante da base de dados da Receita Federal, a própria compareceu aos autos apresentado instrumento de procuração, demonstrando que se logrou êxito na citação (peças 26, 32 e 38) . Todavia, não voltou a comparecer aos autos com alegações de defesa.
Pode-se afirmar o mesmo acerca da citação de Cláudia Pacheco de Souza, que, após ser notificada em seu endereço da Receita Federal, também constituiu compareceu aos autos para constituir procurador (peças 64 e 65) , tendo posteriormente revogado a procuração (peça 67) , mas não trouxe elementos de defesa.
Já Márcio Luciano Alves Ferreira, a citação foi realizada em seu endereço constante da base de dados da Receita Federal, mas não compareceu aos autos (peças 27 e 30) . 
Superada a análise acerca da validade da notificação, transcorrido o prazo regimental fixado e mantendo-se inerte os responsáveis Grêmio PK Cables do Brasil, Márcio Luciano Alves Ferreira e Cláudia Pacheco de Souza, impõe-se que sejam considerados revéis, dando-se prosseguimento ao processo, com fulcro no art. 12, § 3º, da Lei 8.443, de 16 de julho de 1992.
Nos processos do TCU, a revelia não leva à presunção de que seriam verdadeiras todas as imputações levantadas contra os responsáveis, diferentemente do que ocorre no processo civil, em que a revelia do réu opera a presunção da verdade dos fatos narrados pelo autor. Dessa forma, a avaliação da responsabilidade do agente não pode prescindir da prova existente no processo ou para ele carreada. 
Ao não apresentar sua defesa, os responsáveis deixaram de produzir prova da regular aplicação dos recursos sob suas responsabilidades, em afronta às normas que impõem aos gestores públicos a obrigação legal de, sempre que demandados pelos órgãos de controle, apresentar os documentos que demonstrem a correta utilização das verbas públicas, a exemplo do contido no art. 93 do Decreto-Lei 200/67: "Quem quer que utilize dinheiros públicos terá de justificar seu bom e regular emprego na conformidade das leis, regulamentos e normas emanadas das autoridades administrativas competentes". Por conseguinte, não há elementos nos autos para que se possa efetivamente aferir e reconhecer a ocorrência de boa-fé dos responsáveis.
Mesmo as alegações de defesa não sendo apresentadas, considerando o princípio da verdade real que rege esta Corte, procurou-se buscar, em manifestações do responsável na fase interna desta Tomada de Contas Especial, se havia algum argumento que pudesse ser aproveitado a seu favor.
Todavia, não houve manifestação na fase interna, não havendo argumentos capazes de afastar a responsabilidade de Grêmio PK Cables do Brasil e Cláudia Pacheco de Souza, tampouco o débito inicialmente levantado.
Não podemos afirmar o mesmo de Márcio Luciano Alves Ferreira. Isso porque, conforme se verifica nos autos, de forma similar ao que ocorreu com Sidele Woehl, a primeira notificação do responsável acerca das irregularidades deste processo foi realizada na fase interna por meio de edital publicado no DOU em maio de 2017, sem ter ocorrido qualquer tentativa de notificação fora da via editalícia.
Por esta razão, entendemos que lhe deve ser dado o mesmo tratamento fornecido à Sidele Woehl, e que, com base nas análises realizadas nos itens 40 a 48 supra, resta caracterizado o não atendimento ao disposto no art. 6º, inciso II, da IN-TCU 71/2012, modificada pela IN-TCU 76/2016, pelo que se propõe que seja afastada a responsabilidade de Márcio Luciano Alves Ferreira no presente processo, sendo que, em relação a ele, a presente Tomada de Contas Especial deve ser arquivada, sem julgamento de mérito, por ausência de constituição e desenvolvimento válido e regular do processo, com base no art. 212, do Regimento Interno/TCU.
Cumpre anotar que, de forma diversa do que ocorreu com Márcio Luciano Alves Ferreira e Sidele Woehl, os responsáveis Grêmio PK Cables do Brasil e Cláudia Pacheco de Souza foram validamente notificados na fase interna, em período inferior a dez anos, contados a partir do dano a eles atribuído solidariamente (conforme tabela no item 7 supra) .
CONCLUSÃO
Em face da análise promovida na seção "Exame Técnico", verifica-se que as alegações de defesa apresentadas por Sidele Woehl não lograram êxito em comprovar a boa e regular aplicação dos recursos, tendo, todavia, possibilitado o arquivamento do feito em relação aos responsáveis  Márcio Luciano Alves Ferreira e Sidele Woehl, devendo ser parcialmente acolhidas.
Quanto aos responsáveis Grêmio PK Cables do Brasil e Cláudia Pacheco de Souza, instados a se manifestar, optaram pelo silêncio, configurando a revelia, nos termos do §3º, do art. 12, da Lei 8.443/1992.
Inexistem nos autos elementos que demonstrem a boa-fé dos responsáveis ou a ocorrência de outras excludentes de culpabilidade.
Vale ressaltar que a jurisprudência pacífica nesta Corte é no sentido da imprescritibilidade das ações de ressarcimento ao erário (Súmula TCU 282) . Dessa forma, identificado dano ao erário, devese instaurar e julgar o processo de tomada de contas especial para responsabilizar seus agentes causadores, respeitando o direito ao contraditório e à ampla defesa, independentemente de quando ocorreram os atos impugnados.
Verifica-se também que houve a prescrição da pretensão punitiva, conforme análise já realizada seção "Exame Técnico".
Tendo em vista que não constam dos autos elementos que permitam reconhecer a boa-fé dos responsáveis, sugere-se que as suas contas sejam julgadas irregulares, nos termos do art. 202, § 6º, do Regimento Interno do TCU, com a imputação do débito atualizado monetariamente e acrescido de juros de mora, nos termos do art. 202, §1º do Regimento Interno do TCU, descontado o valor eventualmente recolhido.
Por fim, como foi proposta a exclusão de Márcio Luciano Alves Ferreira e Sidele Woehl do rol de responsável, deve a matriz de responsabilização presente na instrução anterior ser modificada no sentido de excluir os dados dos antes considerados responsáveis.
PROPOSTA DE ENCAMINHAMENTO
Diante do exposto, submetemos os autos à consideração superior, propondo ao Tribunal:
acolher parcialmente as alegações de defesa apresentadas por Sidele Woehl (CPF XXX.448.709-XX) ;
arquivar o processo, sem julgamento do mérito, em relação Márcio Luciano Alves Ferreira (CPF XXX.077.609-XX) e Sidele Woehl (CPF XXX.448.709-XX) , com fundamento no art. 212, do Regimento Interno/TCU;	
considerar revéis Grêmio PK Cables do Brasil (CNPJ 03.417.098/0001-75) e Claúdia Pacheco de Souza (CPF XXX.963.299-XX) , com fundamento no § 3º, art. 12, Lei 8.443/1992;
com fundamento nos arts. 1º, inciso I; 16, inciso III, alíneas "b" e "c"; 19 e 23, inciso III, todos da Lei 8.443/1992, e nos arts. 1º, inciso I; 209, incisos II e III; 210 e 214, inciso III, do Regimento Interno TCU, julgar irregulares as contas de Grêmio PK Cables do Brasil (CNPJ 03.417.098/0001-75) e de Claúdia Pacheco de Souza (CPF XXX.963.299-XX) , e condená-los solidariamente ao pagamento das quantias a seguir especificadas, com a fixação do prazo de quinze dias, a contar da notificação, para comprovar, perante o Tribunal (art. 214, inciso III, alínea "a", do Regimento Interno) , o recolhimento da dívida aos cofres do Fundo Nacional de Cultura, atualizada monetariamente e acrescida dos juros de mora, calculados a partir das datas indicadas, até a data do efetivo recolhimento, na forma prevista na legislação em vigor:
Débito atribuído a Claúdia Pacheco de Souza (CPF XXX.963.299-XX) solidariamente com Grêmio PK Cables do Brasil (CNPJ 03.417.098/0001-75) :
	Valor histórico (R$) 
	Data de ocorrência

	50.000,00
	24/11/2006

	59.000,00
	27/12/2006

autorizar, desde logo, a cobrança judicial das dívidas, caso não atendidas a notificação, na forma do disposto no art. 28, inciso II, da Lei 8.443/1992;
autorizar também, desde logo, se requerido, com fundamento no art. 26, da Lei 8.443, de 1992, c/c o art. 217, §§ 1º e 2º do Regimento Interno do TCU, o parcelamento da (s) dívida (s) em até 36 parcelas, incidindo, sobre cada parcela, corrigida monetariamente, os correspondentes acréscimos legais, fixando-lhe o prazo de quinze dias, a contar do recebimento da notificação, para comprovar, perante o Tribunal, o recolhimento da primeira parcela, e de trinta dias, a contar da parcela anterior, para comprovar os recolhimentos das demais parcelas, devendo incidir, sobre cada valor mensal, atualizado monetariamente, os juros de mora devidos, no caso do débito, na forma prevista na legislação em vigor, alertando o responsável de que a falta de comprovação do recolhimento de qualquer parcela importará o vencimento antecipado do saldo devedor, nos termos do § 2º do art. 217 do Regimento Interno deste Tribunal; 
enviar cópia do Acórdão a ser prolatado à Procuradoria da República no Estado do PR, nos termos do § 3º do art. 16 da Lei 8.443/1992, c/c o § 7º do art. 209 do Regimento Interno do TCU, para adoção das medidas cabíveis; e
enviar cópia do Acórdão que vier a ser proferido à Secretaria Especial da Cultura  e ao responsável, para ciência;
informar à Procuradoria da República no Estado do PR, à Secretaria Especial da Cultura  e ao responsável que a presente deliberação, acompanhada do Relatório e do Voto que a fundamenta, está disponível para a consulta no endereço www.tcu.gov.br/acordaos, além de esclarecer que, caso requerido, o TCU poderá fornecer sem custos as correspondentes cópias, de forma impressa; e
informar à Procuradoria da República no Estado do PR que, nos termos do parágrafo único do art. 62 da Resolução TCU 259/2014, os procuradores e membros do Ministério Público credenciados nesta Corte podem acessar os presentes autos de forma eletrônica e automática, ressalvados apenas os casos de eventuais peças classificadas como sigilosas, as quais requerem solicitação formal;
É o relatório.

Izabel Cristina Pedroso Pinheiro (OAB/PR 89.422), Ana Cláudia Finger (OAB/PR 20.299) e outros.

Procurador Marinus Eduardo De Vries Marsico.

TOMADA DE CONTAS ESPECIAL. AUSÊNCIA DE COMPROVAÇAO DA REGULAR APLICAÇAO DE RECURSOS FEDERAIS CAPTADOS. LONGO TEMPO DECORRIDO. CARACTERIZAÇÃO DO PREJUÍZO DA DEFESA DE ALGUNS RESPONSÁVEIS. ARQUIVAMENTO DA TCE EM RELAÇÃO A ELES. EXCLUSÃO DA RELAÇÃO PROCESSUAL DE OUTRO GESTOR. IRREGULARIDADE DAS CONTAS E CONDENAÇÃO EM DÉBITO DA ENTIDADE.

TOMADA DE CONTAS ESPECIAL (TCE)

Secretaria de Controle Externo de Tomada de Contas Especial (SecexTCE).

Os presentes autos de Tomada de Contas Especial (TCE) foram instaurados pelo então Ministério da Cultura (MinC) em desfavor da entidade Grêmio PK Cables do Brasil e dos responsáveis pela gestão e execução dos recursos captados, Sr. Márcio Luciano Alves Ferreira e Sras. Claudia Pacheco de Souza e Sidele Woehl, devido à não consecução dos objetivos pactuados no âmbito do projeto "Circuito PK Cables de Cultura" (Pronac 06-7685) , celebrado com o objetivo de realizar a programação artística do Grêmio PK Cables.
Para a realização do projeto, foi autorizada a captação do valor total de R$ 109.025,79 (peça 2, p. 66) , no período de 22/11/2006 a 31/12/2007 (peça 2, p. 66 e 78) , sendo efetivamente captada a quantia de R$ 109.000,00, de acordo com a Lei 8.313/91 (Lei Rouanet) .
A partir da análise da prestação de contas apresentada, o MinC apontou irregularidades na execução do projeto, conforme Relatório de Execução sobre a Prestação de Contas de 02/06/2015 (peça 4, p. 27 e 28) , consubstanciadas na desnecessidade do projeto em si, haja vista conter objetivos semelhantes ao projeto "Corpo e Movimento" (Pronac 07-3903) e a apresentação de prestação de contas vaga e inconsistente, sem a devida sistematização e com elementos já constantes nos projetos "Corpo e Movimento" (Pronac 07-3903) e "Coral PK Cables" (Pronac 06-7734) , indicando a sobreposição de atividades pelos projetos envolvidos e, assim, a ocorrência de gastos em duplicidade.
Instados a se pronunciarem nos autos, somente a Sra. Sidele Woehl apresentou suas respectivas alegações de defesa (peças 72 a 76) . Os demais responsáveis, embora regularmente citados (peças 30, 32, 55 e 56) , deixaram correr in albis o prazo que lhes foi concedido, motivo pelo qual devem ser considerados revéis, nos termos do art. 12, §3º, da Lei 8.443/1992.
A unidade técnica, após análise da defesa apresentada, sugeriu arquivar o processo, sem julgamento do mérito, em relação ao Sr. Márcio Luciano Alves Ferreira e à Sra. Sidele Woehl, por entender caracterizado o prejuízo ao exercício da ampla defesa e do contraditório desses responsáveis.
Além disso, opinou pela irregularidade das contas dos demais responsáveis e suas condenações em débito, sem a aplicação de multa, haja vista a prescrição da pretensão punitiva deste Tribunal.
O Ministério Público junto ao TCU (MPTCU) , neste processo representando pelo Procurador Marinus Eduardo De Vries Marsico (peça 80) , anuiu à proposta da unidade técnica.
Feito esse histórico, passo a analisar o mérito deste processo.
De início, aplico ao Grêmio PK Cables do Brasil e aos responsáveis Márcio Luciano Alves Ferreira e Claudia Pacheco de Souza os efeitos da revelia previstos no art. 12, § 3º, da Lei 8.443/1992. 
No mérito, acompanho a proposta da unidade técnica, que adoto como minhas razões de decidir, exceto quanto à responsabilização da Sra. Cláudia Pacheco de Souza.
A Sra. Sidele Woehl alegou que o longo transcurso de tempo desde os fatos até a sua notificação teria comprometido o exercício do contraditório e da ampla defesa, a justificar o seu afastamento do polo passivo desta tomada de contas especial.
A jurisprudência do TCU é firme no sentido de que o decurso de prazo, por si só, não conduz ao afastamento das irregularidades. Tal circunstância somente enseja a ausência de pressupostos de desenvolvimento válido e regular do processo caso ocorra dano insuperável para a defesa. Entendo que tal premissa efetivamente se aplica à responsável Sidele Woehl. 
Quanto a esse ponto, cabe esclarecer, inicialmente, que durante o período de execução do projeto cultural em tela, o grêmio foi presidido pelo Sr. Márcio Luciano Alves Ferreira, que ficou à frente da entidade de 7/7/2006 a 28/1/2008, e pela Sra. Cláudia Pacheco de Souza, entre 29/1/2008 e 29/1/2010. Não obstante isso, conforme se extrai dos autos, e conforme afirma a própria Sra. Sidele Woehl, coube a ela as atribuições de gerir o projeto cultural. 
Quanto à questão temporal alegada pela defendente, ao compulsar os autos é possível verificar que a reprovação da prestação de contas do Pronac 06-7685 foi tornada pública por meio da Portaria Sefic 277, no DOU de 18/5/2016 (peça 4, p.37 a 39) .
Nesse ponto, vale ressaltar que a avaliação da prestação de contas foi conduzida com notável morosidade pelo ministério. Os prazos finais para execução do projeto e apresentação da respectiva prestação de contas expiraram, respectivamente, em 31/12/2007 e setembro de 2008. A apuração conclusiva da prestação de contas, por sua vez, ocorreu apenas em 2015 (peça 4, p. 27 e 28) .
A primeira notificação da defendente ocorreu por meio em edital publicado no DOU em maio de 2017 (peça 4, p. 43) , quando a Sra. Sidele Woehl não mais integrava os quadros da empresa.
2. Assim, no período em que esteve à frente do Grêmio PK Cables do Brasil - 14/11/2006 a 14/11/2007 -, não houve uma correspondência sequer dirigida à Sra. Sidele Woelh, que lhe desse conhecimento de eventuais irregularidades, até porque nem mesmo as contas ainda haviam sido prestadas, àquele tempo.
Portanto, o edital de maio de 2017 foi expedido, em relação à responsável, sem que ela tivesse sido notificada, em nenhum momento anterior, sobre irregularidades na comprovação dos objetivos do Pronac 06-7685.
Assim, a Sra. Sidele Woehl, na fase interna da TCE, somente foi notificada acerca da reprovação do projeto por meio do edital publicado no DOU de 16/5/2017, quando já ultrapassados mais de nove anos desde a data estabelecida para a prestação de contas. Já no âmbito da Corte de Contas, a responsável foi notificada por intermédio do Ofício 2481/2018 - SecexTCE, recebido em 12/11/2018 (peça 31) , ou seja, mais de dez anos após a data-limite para a prestação de contas. O lapso temporal é ainda mais significativo se considerarmos que as captações dos recursos ocorreram entre novembro de 2006 e dezembro de 2007. 
A notificação por edital é medida excepcional, sendo nula se adotada antes do esgotamento das medidas possíveis para a efetivação da comunicação processual. Desse modo, deve ser utilizada quando o destinatário não puder ser localizado, por se encontrar em lugar ignorado, incerto ou inacessível, circunstância que parece não se aplicar à defendente, que foi facilmente citada pelo TCU (AR à peça 31) , vindo a apresentar tempestivamente as alegações de defesa, ora em exame.
Diante de todos esses elementos, é razoável admitir que, no caso concreto, a responsável sofreu prejuízo ao seu exercício da ampla defesa e do contraditório, uma vez que se viu impossibilitada, em virtude do longo tempo decorrido, de buscar os documentos e demais elementos que pudessem afastar sua responsabilidade no âmbito desta TCE. 
Diante disso, em relação à Sra. Sidele Woehl, acompanho o entendimento da unidade técnica, e acolho a preliminar suscitada, para considerar prejudicada a avaliação da responsabilidade da gestora e arquivar, em relação a ela, a presente TCE, sem julgamento de mérito, por ausência de constituição e desenvolvimento válido e regular do processo, com base no art. 212 do Regimento Interno do TCU.
Concordo com a unidade técnica, neste caso específico, em adotar o mesmo entendimento em relação ao Sr. Márcio Luciano Alves Ferreira.
3. Conforme se observa dos autos, somente o Grêmio PK Cables do Brasil e a Sra. Cláudia Pacheco de Souza foram validamente notificados ao longo do processo de análise da prestação de contas, como se verifica dos Comunicados 346/2015 e 347/2015 (peça 4, p. 31 e 33) , constando nos autos os ARs correspondentes (peça 4, p. 45 e 46) .
Assim como no caso da Sra. Sidele Woehl, a primeira notificação do Sr. Márcio Luciano Alves Ferreira ocorreu por meio em edital publicado no DOU em maio de 2017 (peça 4, p. 43) , quando este também não mais integrava os quadros da empresa. Antes disso, não consta nenhuma comunicação, ao responsável, de irregularidade na prestação de contas. Também parece questionável a notificação por edital, uma vez que o responsável foi localizado com facilidade por este Tribunal, conforme AR acostado à peça 30.
Considero, pois, comprometido além de reparos o exercício do contraditório em relação ao Sr. Márcio Luciano Alves Ferreira, motivo pelo qual acolho a proposta da unidade técnica, para considerar prejudicada a avaliação da responsabilidade do gestor e arquivar, em relação a ele, a presente TCE, sem julgamento de mérito, por ausência de constituição e desenvolvimento válido e regular do processo, com base no art. 212 do Regimento Interno do TCU.
Uma das questões suscitadas pelo MinC para reprovar as contas disse respeito à apresentação de prestação de contas vaga e inconsistente, sem a devida sistematização e com elementos já constantes nos projetos "Corpo e Movimento" (Pronac 07-3903) e "Coral PK Cables" (Pronac 06-7734) , indicando a sobreposição de atividades pelos projetos envolvidos e, assim, a ocorrência de gastos em duplicidade.
Quanto a esse ponto, os responsáveis não trouxeram aos autos quaisquer elementos que pudessem afastar a irregularidade apontada, o que justifica a condenação em débito pretendida. 
Observo que, ao não apresentarem suas defesas, os gestores desperdiçaram a oportunidade de juntar aos autos elementos que, de alguma forma, pudessem suprir a insuficiência documental para comprovar a boa e regular aplicação dos recursos captados com amparo no Pronac 06-7685, remanescendo, dessa forma, injustificados os fatos tidos por irregulares.
Com relação à Sra. Cláudia Pacheco de Souza, cabe asseverar que a gestora dirigiu a entidade entre 29/1/2008 e 29/1/2010 (peça 16, p. 97-99, do TC Processo 034.692/2018-5) , portanto após a execução do projeto e a realização das correspondentes despesas.
Entendo, assim, inviável que a referida gestora seja responsabilizada nos autos, ainda mais no que se refere ao ressarcimento do débito apurado, como proposto pela unidade técnica. Conforme evidenciado na relação de pagamentos no âmbito do Pronac 06-7685 (peça 2, p. 88 a 92) , as despesas ocorreram entre dezembro de 2006 e dezembro de 2007, antes, portanto, de sua posse no cargo de presidente do Grêmio.
A inclusão da referida gestora no polo passivo desta tomada de contas especial deu-se em função de sua atuação na apresentação da prestação de contas, cuja documentação foi considerada inapta para comprovação a regular aplicação dos recursos disponibilizados à entidade a qual gerenciava.
Ainda que a documentação apresentada tenha sido vaga e inconsistente, como apontou o órgão concedente, não vislumbro justificativa para responsabilizar ou condenar em débito pessoa que não geriu os recursos questionados e que somente ingressou na gerência da entidade após a execução da avença.
Assim, proponho a exclusão da Sra. Cláudia Pacheco de Souza da relação processual.
Entendo, na linha defendida pela unidade técnica, caracterizada a prescrição da pretensão punitiva deste Tribunal, motivo pelo qual deixo de propor a aplicação de multa aos responsáveis. Isso porque os recursos foram captados entre 2006 e 2007 e o ato que determinou a citação foi expedido em 24/10/2018  (peça 23) , após, portanto, do interregno de dez anos previsto no art. 205 do Código Civil, utilizado subsidiariamente por este Tribunal, conforme Acórdão 1441/2016-TCU-Plenário.
	Dessa forma, VOTO para que seja adotada a minuta de acórdão que trago à consideração deste colegiado.
TCU, Sala das Sessões Ministro Luciano Brandão Alves de Souza, em 16 de março de 2021.
Ministro VITAL DO RÊGO 
Relator